高雄高等行政法院判決
　　　　　　　　　　　　　　　　　　 96年度訴字第00334號
　　　　　　　　　　　　　　　.
原　　　告　甲○○
被　　　告　屏東縣政府
代　表　人　乙○○　縣長
訴訟代理人　丙○○
　　　　　　丁○○
上列當事人間因有關人事行政事務事件，原告不服教育部中華民
國96年4月9日台訴字第096017417Ａ號訴願決定，提起行政訴訟
，本院判決如下︰
    主  文
原告之訴駁回。
訴訟費用由原告負擔。
    事  實
壹、事實概要：
    原告自民國（下同）59年8月1日起任教屏東縣縣立大同國民
    中學（下稱大同國中），服務年資共24年6個月，被告於83
    年11月8日以屏府人3字第166861號函，核定其於84年2月1日
    屆齡退休，並給予月薪額百分之84之月退金，另6個月服務
    年資，依規定不予計入月退休薪俸。嗣原告於95年12月15日
    向被告提出重新核定退休年資，並補發歷年月退休金差額之
    申請，案經被告以95年12月20日屏府人給字第0950246868號
    函復於法不合，礙難辦理。原告不服，提起訴願，亦遭決定
    駁回，遂提起本件行政訴訟。
貳、兩造聲明：
一、原告聲明求為判決：
（一）訴願決定及原處分均撤銷。
（二）被告應作成增加核發6個月服務年資之月退俸，並且補發
      退休至今之歷年差額之處分。
（三）訴訟費用由被告負擔。
二、被告聲明求為判決：
（一）原告之訴駁回。
（二）訴訟費用由原告負擔。
參、兩造之爭點：
一、原告之主張理由略以：
（一）原告自59年8月1日起任教大同國中，至84年2月1日屆齡退
      休，全部年資24年6個月，被告核定月退俸百分之84，另6
      個月年資，未予核發。
（二）雙方爭議點為教職員退休條例第5條第4項規定，月退俸者
      年資滿15年百分比為75，以後每增1年，加發百分之1至百
      分之90為止。該條例係年資累積，依百分比核定月退俸。
      原告申請核發6個月與上開條文毫無關聯。且該條例並未
      明確規定未滿1年之年資不予核發，故未滿1年之年資（6
      個月）如何處理，該條文並未規定，係該條例之疏失，致
      原告之權益受損，政府應承擔責任。政府於84年8月2日修
      正該退休條例，規定請領月退俸者，如年資未滿6個月以1
      年計算在案。依據憲法公平、平等原則，增加核發原告6
      個月年資之月退俸，實屬合理合法，亦是原告應有之權益
      ，且為政府保障人民權益應有之責任。
（三）同任教職、同工同酬，退休年資計算應享有同等待遇，一
      次領退休金者，滿6個月加發2個基數，故領月退俸者，滿
      6個月，亦應加發百分之1，或依比例核發2分之1，以示公
      平合理。
（四）原告於18年9月13日出生，依法滿65歲屆齡退休日期為83
      年9月13日，但被告於84年2月1日主動延長原告生效日期
      達4個月又17天。被告既然延長原告退休生效之時間，對
      原告辛勤工作所付出之6個月服務年資，被告不應以行政
      權剝奪原告之權益。
（五）被告答辦理由之一，已逾請求時效：「依前揭學校教職員
      退休條例施行細則規定，顯已逾規定時效。被告雖未此為
      由，否准原告之申請。」被告顯已明確表示，並未以已逾
      規定時效為由，否准原告之申請，受理原告之申請為合法
      ，已無逾規定時效的問題。且原告從未接獲審定函，被告
      核定月退金證書亦未註明「如有異議，在3個月內申請復
      議」，且被告未告知原告上情，故應無逾時效之問題。
二、被告答辯意旨略以：
（一）已逾請求時效：
  １、按84年8月2日修正施行前之學校教職員退休條例第5條第4
      項規定：「月退休金，除本人及眷屬實物配給與眷屬補助
      費十足發給外，任滿15年者，按月照在職之同薪級人員月
      薪額百分之75給與，以後每增1年，加發百分之1。．．．
      。」
  ２、另依96年1月19日修正施行前之學校教職員退休條例施行
      細則第30條規定：「退休教職員對於退休案審定之結果，
      如有異議，得於退休案審定函到達服務學校轉送主管教育
      行政機關復審。再復審以1次為限。」本件退休案前經被
      告於83年11月8日核定在案，原告於95年12月15日始向被
      告提出重新核定退休年資，並補發歷年月退休差額之申請
      ，依前揭學校教職員退休條例施行細則規定，顯已逾規定
      時效。被告雖未以此為由否准原告之申請，惟審諸被告退
      休案均係依當時之「學校教職員退休條例」第5條第4項規
      定辦理，並無任職未滿1年依比例核發之規定，原告請求
      原屬無據，被告駁回其申請，其處分結果與原核定退休年
      資，並無不同。
（二）查原告於84年2月1日屆齡命令退休，服務年資為24年6個
      月，原告所爭議6個月服務年資應依比例給予2分之1月退
      俸，按原「學校教職員退休條例」第5條第2項規定「1次
      退休金以退休人員最後在職之月薪額，及本人實物代金為
      基數，任職滿5年者，給予9個基數，每增半年加給1個基
      數；滿15年後，另行1次加發2個基數。但最高總數以61個
      基數為限；未滿半年者以半年計。」同條第4項規定：「
      月退休金，除本人及眷屬實物配給與眷屬補助費十足發給
      外，任滿15年者，按月照在職之同薪級人員月薪額百分之
      75給與，以後每增1年，加發百分之1。」有關畸零月數之
      採計與否，因擇領1次或月退休金而有所不同，法已明文
      規定，原告於退休擇領退休金種類時自應審慎考慮，原告
      既選擇領取月退休金自當依同條第4項規定辦理，不適用
      同條第2項規定，原告陳述之理由，皆為未滿1年服務年資
      （6個月）之爭議，原「學校教職員退休條例」第5條退休
      之給與已清楚明定，原告主張其6個月服務年資予以併計
      退休年資，於法不合。
    理  由
一、「退休金之給與如左：1、任職5年以上、未滿15年者，給與
    一次退休金。2、任職15年以上者，由退休人員就左列退休
    給與，擇一支領之：（1）一次退休金。（2）月退休金。」
    「一次退休金以退休人員最後在職之月薪額，及本人實物代
    金為基數，任職滿5年者，給予9個基數，每增半年加給1個
    基數；滿15年後，另行一次加發兩個基數。但最高總數以61
    個基數為限；未滿半年者以半年計。」「月退休金，除本人
    及眷屬實物配給與眷屬補助費十足發給外，任職滿15年者，
    按月照在職之同薪級人員月薪額百分之75給與，以後每增1
    年，加發百分之1。但以增至百分之90為限，行為時（即68
    年12月28日修正）學校教職員退休條例第5條第1項第1款、
    第2款第1、2目、第2項及第4項分別定有明文。
二、本件原告自59年8月1日起任教大同國中，服務年資共24年6
    個月，被告於83年11月8日以屏府人3字第166861號函，核定
    其於84年2月1日屆齡退休，並給予月薪額百分之84之月退金
    ，另6個月服務年資，依規定不予計入月退休薪俸。嗣原告
    於95年12月15日向被告提出重新核定退休年資，並補發歷年
    月退休金差額之申請，案經被告以95年12月20日屏府人給字
    第0950246868號函復於法不合，礙難辦理等情，有被告83年
    11月8日屏府人3字第166861號函、學校教職員應即退休事實
    表、學校教職員月退休金證書存根、原告申請書及被告95年
    12月20日屏府人給字第0950246868號函附本院卷及訴願卷可
    稽，應堪認定。而原告提起本件訴訟，無非以：依教職員退
    休條例第5條第4項規定，係採年資累積制，依服務年資核定
    月退俸之百分比，與原告申請核發6個月年資月退俸無關；
    且該條例並未明確規定未滿1年之服務年資不予核發月退俸
    ；又該條例於84年8月2日修正後，已規定滿半年以上未滿1
    年之服務年資以1年計算，被告依法自應作成增加核發6個月
    服務年資之月退俸；另依同工同酬之原則，一次領退休金者
    ，滿6個月之服務年資加發2個基數，故領月退俸者，滿6個
    月之服務年資，亦應加發百分之1，或依比例核發2分之1，
    以示公平合理云云，資為爭議。
三、經查，本件原告自59年8月1日起任教於大同國中，至84年2
    月1日辦理退休，服務年資共24年6個月，其於申請退休時選
    擇支領月退休金等情，已如前述，則被告依前揭行為時學校
    教職員退休條例第5條第4項規定，以「月退休金，除本人及
    眷屬實物配給與眷屬補助費十足發給外，任職滿15年者，按
    月照在職之同薪級人員月薪額百分之75給與，以後每增1年
    ，加發百分之1。但以增至百分之90為限」，而核定原告月
    休金百分比為百分之84，依法並無違誤。原告雖以其服務年
    資尚有6個月被告未併予計算發給月退休金云云，惟查，就
    前揭行為時學校教職員退休條例第5條第2項及第4項規定觀
    之：「一次退休金以退休人員最後在職之月薪額，及本人實
    物代金為基數，任職滿5年者，給予9個基數，每增半年加給
    1個基數；滿15年後，另行一次加發兩個基數。但最高總數
    以61個基數為限；未滿半年者以半年計。」「月退休金，除
    本人及眷屬實物配給與眷屬補助費十足發給外，任職滿15年
    者，按月照在職之同薪級人員月薪額百分之75給與，以後每
    增1年，加發百分之1。但以增至百分之90為限。」關於學校
    教職員選擇支領一次退休金或月退休金，應如何計算發給之
    基數或百分比，已規定甚明，亦即若選擇支領一次退休金者
    ，係以該退休人員最後在職之月薪額及本人實物代金為基數
    ，依服務年資核算其應發給之基數；若選擇支領月退休金者
    ，則係以該退休人員之服務年資，按照在職之同薪級人員月
    薪額核算其應發給之百分比，故兩種退休金之計算方式明顯
    有不同。且依行為時學校教職員退休條例施行細則第19條規
    定：「合於擇領或兼領退休金人員應於辦理退休時，審慎選
    定支領之方式，經主管教育行政機關審定，並由退休人員具
    領退休金後，不得以任何理由請求變更。」故退休之學校教
    職員依法自得斟酌損益而選擇對其最有利之給付方式。再詳
    細論之，依前揭行為時學校教職員退休條例第5條第2項及第
    4項規定，選擇支領一次退休金者，若其服務年資有未滿半
    年者，依法可以以半年計；但選擇支領月退休金者，若其服
    務年資有未滿1年者，就此部分該條例並未規定未滿1年得以
    以1年計，或依比例核算其發給之百分比，此依該條規定之
    文義甚明，顯係立法者有意將之除外，而非無意之疏漏。再
    觀同條例於84年8月2日修正後之同條第3項規定：「月退休
    金，以在職同薪級人員之本薪加1倍為基數，每任職1年，照
    基數百分之2給與，最高35年，給與百分之70為限。尾數不
    滿半年者，加發百分之1，滿半年以上未滿1年者，以1年計
    。」支領月退休金者若其服務年資有未滿1年之畸數者，明
    文規定其核發之標準，即滿半年以上未滿1年者，以1年計，
    尾數不滿半年者，亦加發百分之1，就修正前後條文規定加
    以對照，益證修正前該條文規定，支領月退休金者若其服務
    年資有未滿1年之畸數者，依法不能核發月退休金，已灼然
    甚明。復按前揭有關學校教職員退休金之計算方式，係屬實
    體法之規定，縱退休人員於退休後，有關退休金計算方式之
    法律有所修正，依實體從舊之原則，該退休人員依法自不得
    主張應依修正後之計算方式請求主管機關增加核發其退休金
    。如前所述，本件原告既已於84年2月1日退休，而被告依當
    時有效前揭條例依規定核定原告月休金百分比為按照在職之
    同薪級人員月薪額百分之84，依法並無違誤。況依85年1月
    30修正發布之學校教職員退休條例施行細則第30條規定：「
    退休教職員對於退休案審定之結果，如有異議，得於退休案
    審定函到達服務學校之次日起3個月內，提出證明文件或理
    由，由服務學校轉送主管教育行政機關復審。對復審之決定
    如有不服，得於復審決定書到達服務學校之次日起3個月內
    提出再復審。再復審以1次為限。」經查，本件被告83年11
    月8日屏府人3字第166861號退休案審定函核定原告於84年2
    月1日屆齡退休乙節，已如前述，且原告及大同國中於收受
    被告前揭退休案審定函後，原告即於同年11月間填載「學校
    教職員應即退休事實表」，內載原告自84年2月1日為退休日
    期，並經原告及該國中校長邱連治簽章等情，亦有該事實表
    附本院卷可稽。由此足見，大同國中既於83年11月間即已收
    受被告前揭退休案審定函，原告對之如有異議，依學校教職
    員退休條例施行細則第30條規定，自應於84年2月底之前，
    提出證明文件或理由，由服務學校轉送主管教育行政機關復
    審，但原告遲至95年12月15日始向被告提出異議，請求重新
    核定退休年資，並申請補發歷年月退休差額，顯已逾復審之
    法定救濟期間，被告前揭退休案審定之行政處分於84年間即
    已確定，依法原告對之已不得再行爭議，是被告以前揭95年
    12月20日屏府人給字第0950246868號函否准原告之請求，依
    法亦無違誤。從而，原告自不得以其退休後，該條例已於84
    年8月2日修正，規定滿半年以上未滿1年之服務年資以1年計
    算，而據此主張被告依法自應作成增加核發其6個月服務年
    資之月退俸，否則即有違公平、平等原則云云，顯有誤解，
    不足採取。
四、綜上所述，原告之主張不足採取。本件原處分並無違誤，訴
    願決定遞予以維持，亦無不合。原告起訴意旨，請求將訴願
    決定及原處分撤銷，及被告應作成增加核發6個月服務年資
    之月退俸，並且補發退休至今之歷年差額之處分，即無理由
    ，應予駁回。又本件事證已明，兩造其餘攻擊防禦方法，核
    與判決結果無何影響，爰不再逐一論述，附此敘明。
五、據上論結，本件原告之訴無理由，依行政訴訟法第200條第2
    款、第98條第1項前段，判決如主文。
中　　華　　民　　國　　96　　年　 　10　　月　 3  　 日
                  第三庭審判長法  官　邱政強
                              法  官　李協明
                              法  官　詹日賢
以上正本係照原本作成。
如不服本判決，應於判決送達後20日內向本院提出上訴書狀，其
未表明上訴理由者，應於提起上訴後20日內向本院提出上訴理由
書（須按對造人數附繕本）；如於本判決宣示或公告後送達前提
起上訴者，應於判決送達後20日內補提上訴理由書（須附繕本）
。未表明上訴理由者，逕以裁定駁回。
中　　華　　民　　國　　96　　年　  10　　月　　3　　 日
　　　　　　　　　　　　　　　書記官  林幸怡
